【裁判字號】    98,勞上易,16
【裁判日期】    980812
【裁判案由】    損害賠償
【裁判全文】
臺灣高等法院臺中分院民事判決        98年度勞上易字第16號
上  訴  人  乙○○
被  上訴人  丙○○
上列當事人間請求損害賠償事件，上訴人對於民國98年3月26日
臺灣彰化地方法院97年度勞訴字第17號第一審判決提起上訴，經
本院於98年7月29日言詞辯論終結，判決如下：
    主  文
上訴駁回。
第二審訴訟費用由上訴人負擔。
    事實及理由
一、被上訴人起訴主張：伊女兒黃煒婷係民國（下同）77年3月
    10日生，於93至95年問在上訴人獨資經營之珍品水餃專賣店
    北斗店（下稱北斗店）工作約2年餘後離職，嗣因上訴人所
    經營之前揭水餃店於員林開分店，黃煒婷復於96年12月間再
    度受雇於該員林店（下稱員林店）。97年4月16日晚間黃煒
    婷於下班途中不幸遭訴外人賴英智酒醉駕車撞致重傷，送醫
    後於97年4月27日宣告不治。上訴人所經營之北斗店及員林
    店二間水餃店之受雇員工合計5人以上，依勞工保險條例（
    下稱該條例）第6條之規定，本應為已年滿15歲之黃煒婷辦
    理勞工保險，惟上訴人並未為其投保，以致黃煒婷因上揭車
    禍事故死亡後，伊無法依該條例第63條及第65條之規定向勞
    工保險局請領普通死亡給付。依該條例第72條規定，上訴人
    自應依該條例規定之給付標準賠償伊上揭損失。然黃煒婷工
    作年資已滿2年，每月之工作所得至少新台幣（下同）
    l9,200元，死亡事故發生後，勞工保險局應按其平均月投保
    薪資一次發給5個月即96,000元（計算式：19,200元x5月＝
    96,000元）之喪葬津貼及30個月即576,000元（19,200元x30
    個月＝576,000元）之遺屬津貼，合計672,000元。為此，提
    起本件訴訟，請求上訴人賠償上揭喪葬津貼及遺屬津貼合計
    672,000元及自準備書狀繕本送達翌日即97年ll月5日起至清
    償日止按年息百分之5計算之利息，並陳明願供擔保請求宣
    告假執行。
二、經原審為被上訴人勝訴之判決，上訴人不服，提起上訴。被
    上訴人於本院聲明：駁回上訴。併稱：薪資袋都是上訴人親
    手寫的，支票也是上訴人開的，北斗店、員林店及田中店三
    間水餃店的老闆均為上訴人；黃煒婷於北斗店及田中店之工
    作時間係自93年9月、10月開始迄至95年7月，在員林店之工
    作時間則係從96年12月至97年4月。
三、上訴人則聲明：（一）原判決廢棄。（二）前項廢棄部分，
    被上訴人在第一審之訴駁回。併辯稱：
（一）原審未先命被上訴人就上訴人為員林店之負責人及上訴人
      所經營之水餃店有5人以上之員工等事實舉證，即遽以上
      訴人之主張無據為由，判決上訴人敗訴，顯違最高法院43
      年台上字第377號判例意旨。又被上訴人於原審請求傳訊
      證人，惟因其陳報地址有誤，證人因而未能到庭，此時被
      上訴人不但未依舉證原則，繼續陳報正確之地址，反而改
      稱證人係因遭上訴人恐嚇不得到場而未到庭，甚嗣推出四
      位與本件案情無關之證人，其目的是否在掩飾事實之真相
      ，然原審卻未予斟酌；且證人蘇育玄、黃郁茹、黃煒菁、
      楊育綺等皆未曾於北斗店上班，根本不可能知道該店與員
      林店是否為同一人所開設，何況上訴人會在員林店幫忙係
      因見兒子即訴外人丁○○之生意不好方到場傳授水餃經驗
      ，此亦非一般外人一望可知者，故上揭證人之證言實不可
      採。
（二）另黃煒婷死後，其友人代為向丁○○領取其死亡前之該月
      薪資時，丁○○因恐無據始向上訴人借票用以支薪，然此
      等借票之情於現今社會並非少見，原審不但未於理由中交
      代其不採上訴人該項主張之原因，甚於理由中將該支票誤
      寫作為奠儀之用，顯然於法有違。又黃煒婷之簽到紀錄上
      所載之薪資與被上訴人提出之薪資袋上所載者未符，故該
      簽到紀錄顯足證上訴人主張薪資袋係97午5月中旬，應被
      上訴人要求始事後偽作以供其求償之用乙情為真實，雖該
      簽到紀錄上載有洗腳專業服務聯盟，作業為洗腳等語，然
      依其上尚載有年齡：7X，單位：豬眷村施肥聯盟、資格：
      入門、作業：洗腳等語以觀，顯見該等記載均僅係員工因
      為好玩而寫，並不影響其真實性，惟原審就此證據，僅以
      黃煒婷之真正薪單上載明洗腳專業服務聯盟，作業為洗腳
      ，與黃煒婷生前在水餃店服務項目不符，即不認其為真實
      ，顯亦違法。
（三）上訴人提出員林店之房屋租賃契約書、中華電信公司申請
      電話之申請書、彰化縣勞資關係協進會會員證明、協調會
      之簽到表及會議記錄等，均足以證明員林店之負責人係丁
      ○○而非上訴人；而財政部台灣省中區國稅局北斗稽徵所
      所核定稅額繳款書、代收移送行政執行處滯納金營業稅款
      及財務罰款繳款單、法務部行政執行署彰化行政執行處通
      知等，亦足證明上訴人僅係北斗店之負責人，與員林店無
      關；且上訴人主張員林店之創業過程及丁○○雇用黃煒婷
      之經過等情，亦可證上訴人非員林店之負責人, 惟原審卻
      捨上揭證據、主張不論，亦未於理由中記載其意見，依最
      高法院29年上字第842號判例，亦屬判決不備理由之違法
      。
（四）員林店之所以未設稅籍，係因生意不好，每月均虧損，經
      詢國稅局後其告知無設籍必要，始未設稅籍，況該店未設
      稅籍，亦不足證上訴人即為該店之負責人；且基於經驗法
      則，員林店倘非丁○○所經營，丁○○又何須大費周章承
      租房屋、申請電話，倘上訴人係員林店之負責人，亦無需
      以丁○○名義為上揭事項，故原審以上訴人已提出以其名
      義列名營業人之營業稅查定課徵核定稅額繳款書，及員林
      稽徵所函覆原法院員林店址無營業人設立，即認此足以旁
      證員林店係上訴人主觀及客觀上北斗店之分店，始不另設
      稅籍，且倘係丁○○租屋營業，何不以丁○○名義設稅籍
      ，又僱傭關係是否存在仍以當事人間是否締結勞動契約為
      判斷之標準，並不能以租屋之人作為判斷等之論斷，顯與
      論理、經驗法則亦未相符。
（五）薪資袋下方的乙○○是上訴人簽名的，是被上訴人拜託上
      訴人開薪資袋，上訴人是寫12月份6,700元，97年l、2、3
      月份薪資袋都寫2萬元，97年4月份寫10,240元。被上訴人
      提出之三個薪資袋中之3月份的薪資袋10,720元，可能經
      過假造。黃煒婷每月薪資是19,200元。93年10月份黃煒婷
      是去上訴人的水餃店找她的朋友，94年2月份才開始在北
      斗店工作，做到94年9月，田中店是94年9月開始去幫忙l
      、2個禮拜，94年10月份離職，96年10月22日才又到員林
      店工作至97年4月16日。
四、經查，被上訴人主張伊女兒黃煒婷自93年10月開始在上訴人
    獨資經營之珍品水餃專賣店北斗店、田中店工作約2年餘後
    離職，復於96年12月再度受雇於員林店，上訴人皆未為黃煒
    婷辦理勞工保險，97年4月16日黃煒婷於下班途中遭訴外人
    賴英智酒醉駕車撞致重傷，送醫後於97年4月27日宣告不治
    等情，已據其提出支票影本、戶籍謄本等為據。並舉証人黃
    郁茹、黃煒菁等為証。上訴人對黃煒婷死亡及未辨勞工保險
    一節固不爭執，惟以前揭情詞置辯。是本件首應審酌者，乃
    上訴人是否為黃煒婷之僱主即珍品水餃員林店之負責人？經
    查，上訴人自認卷附黃煒婷96年12月及97年2、3月等三紙薪
    資袋皆為其所親簽（見本院卷36頁），交付被上訴人以供做
    薪資給付用之面額10,240元之支票，亦係以上訴人名義簽發
    。苟上訴人非被上訴人之女黃煒婷之雇主，即無簽發薪資單
    、支票之必要。雖上訴人辯稱：上開薪資袋係應被上訴人要
    向車禍肇事者求償之需而事後偽開，支票為其子丁○○所借
    用等語，惟上訴人既知上開薪資袋開立之目的在作為被上訴
    人向肇事者求償之用，將來甚有可能作為訴訟上之證據，上
    訴人倘非黃煒婷之僱主，衡情應無願意配合偽開之理，且倘
    黃煒婷之僱主為丁○○而非上訴人，即使被上訴人誤以為上
    訴人為員林店之負責人而要求其開立薪資袋時，上訴人理應
    轉知丁○○上情，再由丁○○出面處理，豈有既非僱主卻得
    擅自做主逕行其名開立薪資袋後始告知僱主丁○○之理，是
    其偽開乙詞，尚不足採；又上訴人就卷附支票為其所開立，
    其用途係用以支付黃煒婷97午4月份薪資（本院卷8頁）乙情
    亦無爭執，惟丁○○於原審先係證稱「這張支票是我向我父
    親借用的，用途是我店內員工要發薪水」，嗣後復稱「黃煒
    婷剛過世，我要給黃煒婷家屬奠儀，因我自己沒有申請支票
    ，所以我向我父親借用支票，希望給奠儀時能有所憑據」，
    是其對該紙支票之用途似未清楚知悉，且以之作為奠儀之用
    （原審卷100頁），亦與上訴人之前揭主張未盡相符，故其
    借票辯詞，亦難採之。次查，上訴人對卷附黃煒婷生前日記
    之真正並未爭執，僅辯稱日記裡記載之水餃大哥是指何人不
    明，不能確定為上訴人等語，然該日記裡記載：「水餃大哥
    要把田中店移來員林開店，他想叫我回去作做，只是我不肯
    ，因太遠了，他說員林店要我管理…」（原審卷116頁），
    而證人蘇育玄亦到庭證述「96年ll月乙○○找他去吃飯，叫
    他管理員林店」（原審卷82頁反面、本院卷37頁），上訴人
    於本院準備程序中亦稱伊開過田中店，黃煒婷亦曾於田中店
    工作，且伊有叫黃煒婷來員林店幫忙（本院卷31頁），依此
    ，上開日記中之水餃大哥應即係指上訴人，且該日記中既稱
    「把田中店移來員林開店」，則田中店與員林店之負責人亦
    應為同一人即上訴人。再者，證人黃煒菁亦證述「員林店的
    老闆是乙○○，因為我父親過世時，乙○○要包奠儀，也是
    他與黃煒婷電話聯絡的…。」（見原審卷84頁），倘黃煒婷
    之僱主係丁○○，何以黃煒婷父親過世時，係乙○○要包奠
    儀並與黃煒婷電話聯絡，此亦與常情有違；且證人楊育綺亦
    證稱「... 協調過程中，乙○○也承認黃煒婷曾在員林店幫
    他工作，所以乙○○爭執的只是黃煒婷工作時間的問題，協
    調會中乙○○說黃煒婷在北斗是工讀，非工作，黃煒婷是去
    玩而已…」（見原審卷84頁反面），亦與上訴人於本院審理
    中稱伊有叫黃煒婷來員林店幫忙等語相符，且上開三間店之
    招牌均為珍品水餃店，只是個別在招牌下面加上北斗店、田
    中店、員林店，依一般社會通念亦會認為員林店應係北斗店
    之分店，因此，被上訴人主張上訴人係珍品水餃店員林店之
    負責人即黃煒婷之僱主乙情為真實，洵堪認定。至上訴人提
    出彰化縣勞資關係協進會會員證書上所載員林店之負責人為
    丁○○，惟該證書所示日期係97年6月2日，因此尚難據此即
    斷認97年6月2日之前（黃煒婷係於96年12月至97年4月受雇
    於員林店）丁○○亦為員林店之負責人，且丁○○既係於協
    調會前一日即在97年6月2日以員林店負責人身分入會，則97
    年6月3日所進行之協調會之相關文件自然會將丁○○列為資
    方，因此縱然上訴人提出之勞資爭議協調會簽到表之負責人
    欄及會議記錄資方代表欄雖亦載明為丁○○，惟此均不足佐
    證丁○○即為黃煒婷之僱主。另上訴人提出之中華電信租用
    電話申請書與租賃契約所載之租用人及承租人雖亦為丁○○
    ，惟電話租用人與店面承租人為何與該店負責人之認定並無
    絕對必然之關聯，徒以電話及店面之租用人為丁○○，亦難
    認員林店之負責人即為丁○○。又上訴人提出之財政部台灣
    省中區國稅局北斗稽徵所所核定稅額繳款書、代收移送行政
    執行處滯納金營業稅款及財務罰款繳款單、法務部行政執行
    署彰化行政執行處通知等，亦僅證上訴人係北斗店之負責人
    ，與其是否亦為員林店之負責人之認定亦無相涉，併予敘明
    。
五、又被上訴人主張上訴人所經營之水餃店之員工至少有5人以
    上，為上訴人所否認，惟依證人蘇育玄證述：「…之後乙○
    ○叫黃煒婷至員林水餃店作外場的工作，我去過該店，我知
    道店裡的情形，該店有乙○○的兒子丁○○及其媳婦及黃煒
    婷，我到該店都會看到這三個人…」（見原審卷82頁），證
    人丁○○亦證稱「晚上在那邊的有三個人，我、我父親、甲
    ○○，白天班的員工有黃煒婷、我與我太太」，因此，員林
    店之員工至少有丁○○、丁○○之妻、甲○○及黃煒婷等4
    人，而上訴人於本院審理中稱「…北斗店之員工有時候會來
    看一下」（見本院卷30頁反面），則北斗店之員工至少也有
    l人，因此，被上訴人主張上訴人所經營之水餃店之員工至
    少有5人以上，堪信為真實。至証人甲○○雖証稱珍品水餃
    員林店的日班由早上十時至晚上十一點，工作人員係丁○○
    、黃煒婷。晚上僅伊一人，自晚上十時至凌晨五點。伊一人
    負責烹煮、販賣水餃、餛飩、小菜、湯…等，並負責洗碗、
    收錢、看店面，每日晚間營業額一、二千元等語。然此時証
    人甲○○未滿二十歲，能否從事如此多樣工作，已非無疑。
    況其所述與証人丁○○所稱，每日營業額（含早、晚班）一
    千餘元之詞不符，益難認証人甲○○所証工作人員數目為真
    正。
六、再者，被上訴人主張黃煒婷於93年10月至95年7月受雇於此
    斗店及田中店，96年12月至97年4月16日受雇於員林店，是
    其於上訴人所經營之上揭三間水餃店工作年資至少已滿2年
    等情，其中95年12月起至97年4月16日受雇於員林店部分，
    為兩造所不爭執，惟上訴人就於93年10月至95午7月受雇於
    北斗店及田中部分，則辯稱93年10月份黃煒婷是去上訴人之
    水餃店找她的朋友，94年2月份才開始在北斗店工作，做到
    94年9月，田中店是94年9月開始去幫忙l、2個禮拜，94年10
    月份離職等語。但證人黃郁茹證稱「於94年至95年問曾經陪
    黃煒婷至田中店上班，黃煒婷於93年10月份之後都持續於北
    斗店上班，…我曾經於上班時間去找黃煒婷，該店的老闆是
    乙○○，黃煒婷突然被叫過去田中店幫忙，我曾於94年某日
    （接近暑假時間）去找黃煒婷，黃煒婷工作期間都沒有中斷
    …。…黃煒婷在員林店工作，我也知道…。」（見原審卷83
    頁）；證人黃煒菁證稱「煒婷於我高一的時候（約93年間）
    都往在北斗，當時黃煒婷就讀夜校，她從93年至95年都在北
    斗水餃店工作，期間約二年…」，因此黃煒婷於93年10月至
    95年間受雇於北斗店及田中店，應為真實，據此，黃煒婷於
    上訴人所經營之水餃交店工作年資至少已滿2年，亦堪認定
    。
七、按凡年滿15歲以上，60歲以下受僱於僱用5人以上公司、行
    號之員工，應以其雇主或所屬團體或所屬機構為投保單位，
    全部參加勞工保險為被保險人；投保單位不依本條例之規定
    辦理投保手續者，勞工因此所受之損失，應由投保單位依本
    條例規定之給付標準賠償之，勞工保險條例第6條、第72條
    第l項依序定有明文。本件上訴人係黃煒婷之僱主，其所經
    營之珍品水餃店員工至少5人以上，已如上述，而黃煒婷於
    93年10月受雇於上訴人經營水餃店北斗店時已滿15歲，上訴
    人依法應為黃煒婷辨理勞工保險，惟上訴人並未為其投保，
    依上開規定，上訴人自應依勞工保險條例規定之給付標準賠
    償黃煒婷因此所受之損失。亦即上訴人之賠償範圍應以倘上
    訴人有依法為黃煒婷辦理勞工保險時，勞工保險局於本件死
    亡事故發生時，依法應給付之範圍為據。然依勞工保險條例
    第63條、第63之l條及第65條規定，被保險人在保險有效期
    間死亡時，除由支出殯葬費之人請領喪葬津貼外，遺有配偶
    、子女、父母、祖父母、受其扶養之孫子女或受其扶養之兄
    弟、姊妹老，得請領遺屬年金給付，但被保險人於本條例97
    年7月17日修正之條文施行前有保險年資者，其遺屬除得依
    前項規定請領年金給付外，亦得選擇一次請領遺屬津貼；其
    喪葬津貼及遺屬津貼之給付標準為：喪葬津貼：按被保險人
    平均月投係薪責一次發給五個月，遺屬津貼：參加保險年資
    合計已滿二年者，按被保險人平均月投保薪資發給三十個月
    。又受領遺屬遺屬津貼之順序為一、配偶及子女；二、父母
    ；三、祖父母；四、孫子女；五、兄弟、姊妹。本件被上訴
    人因黃煒婷之死亡支出殯葬費，業據其提出往生禮儀服務明
    細及殯儀館殯葬規費收據影本為證，堪信為真，是其依上開
    規定，原得向勞工保險局請領按黃煒婷每月薪責19,200元計
    算5個月即96,000元之喪葬津貼；又黃煒婷係自93年至97年4
    月間受僱於上訴人所經營之水餃店，其於是段期間（即97年
    7月17日修正條文施行前）理應有保險年資，且其於97年4
    月27日死亡時，未婚，無子女，父親已歿，被上訴人為黃煒
    婷之母親，故其依上開規定，原得向勞工保險局選擇一次請
    領按黃煒婷每月薪資l9,2OO元計算30個月即576,000元之遺
    屬津貼。從而，被上訴人請求上訴人給付96,000元之喪葬津
    貼及576,000元之遺屬津貼，合計672,000元本息，於法並無
    不合，應予准許。原審准如被上訴人之請求而為判決，並依
    被上訴人之聲請酌定相當之擔保金額，准為假執行之宣告，
    並無不當。上訴指摘原判決不當，求予廢棄改判，為無理由
    ，應予駁回。
八、據上論結，本件上訴為無理由，依民事訴訟法第449條第l項
    、第78條，判決如主文。
中    華    民    國    98    年    8     月    12    日
                民事第六庭    審判長法  官  袁再興
                                    法  官  陳賢慧
                                    法  官  吳惠郁
以上正本係照原本作成。
不得上訴。
                                    書記官  周巧屏
中    華    民    國    98    年    8     月    14    日
                                                      Ｍ


司法院資訊處製作；財團法人民間司法改革基金會備份。
